臺灣彰化地方法院刑事判決　　　　　　　94年度訴字第1724號
公　訴　人　臺灣彰化地方法院檢察署檢察官
被　　　告　丙○○
　　　　　　　　　　（另案在臺灣雲林第二監獄執行中）
指定辯護人　本院公設辯護人乙○○
上列被告因準強盜等案件，經檢察官提起公訴（94年度偵字第
4784號），本院判決如下：
    主  文
丙○○以強暴妨害人行使權利未遂，累犯，處有期徒刑伍月，如
易科罰金，以佰元折算壹日。
    事  實
一、丙○○前曾有違反麻醉藥品管理條例、肅清煙毒條例案件前
    科，又因偽造文書案件，於民國91年1 月7 日經臺灣高等法
    院臺中分院判處有期徒刑8 月確定，經送監執行後，已於91
    年12月23日執行完畢。猶不知悔改，因其弟弟丁○○需籌錢
    還對友人之欠款，擬以葉欣怡（丁○○之女友）所有、由丁○○保管使用之車牌號碼9229-JE 號自小客車1 輛，典當予
    甲○○所經營位於彰化縣田中鎮○路里○○路634 號之「永
    業當鋪」，以借款新臺幣（下同）300,000 元，然因甲○○
    表示以車輛典當借款300,000 元，一定要將上開自小客車交
    由當舖占有，丁○○認如此將導致自己無車可用，乃於94年
    5 月31日，將此一問題告知丙○○，丙○○聽完，即提議丁○○仍以上開自小客車向甲○○辦理典當，並佯裝願意將車
    交由甲○○占有、保管，以順利取得借款，嗣再由丙○○趁
    甲○○未及發現之時，以另一把原廠鑰匙將上開自小客車取
    回，丁○○聽聞丙○○之提議後，雖懷疑其可行性，但仍決
    定放手一試，並將上開自小客車之鑰匙一把交付予丙○○。
    嗣渠二人即基於上開謀議，於94年6 月2 日，先由丁○○以
    上開自小客車搭載丙○○外出向不知情之友人江顯章借得車
    牌號碼OH-0970 號自小客車後，交由丙○○駕駛，二人再分
    別駕車一前一後一同前往「永業當舖」，至「永業當舖」外
    時，丙○○即將其所駕駛之OH-0970 號自小客車停放在「永
    業當舖」斜對面之7-11便利超商前，僅由丁○○一人駕駛車
    牌號碼9229-JE 號自小客車迴轉至「永業當舖」門口停車、
    進入「永業當舖」交涉典當借款事宜，待甲○○取得丁○○
    交付之車輛鑰匙一把及至門口確認典當車輛無誤，認丁○○
    已將車輛交付占有，復行入內辦理簽發當票及交付借款金額
    等手續（所涉詐欺取財罪嫌部分未經起訴）時，丙○○即下
    車穿越馬路，繞行至9229 -JE號自小客車後方，再自後方走
    近9229-JE 號自小客車，適時因甲○○已完成與丁○○之典
    當交款手續，正送丁○○出當舖，並準備將上開自小客車移
    至倉庫保管，卻發現丙○○伸手上開自小客車駕駛座之車門
    ，直覺有異，乃出聲嚇阻，然丙○○仍打開車門入內，甲○○見狀亦迅速打開該自小客車副駕駛座之車門上車；而丁○○於離開當舖後則自行走至對面便利超商前，並打開OH-097
    0 號自小客車駕駛座車門上車，然因其發現甲○○於丙○○
    進入9229-JE 號自小客車後亦進入該車內，乃繼續留在現場
    觀察而未馬上離開。甲○○進入9229-JE 號自小客車後，發
    現丙○○正以其事先準備之原廠鑰匙啟動該自小客車準備離
    開，乃伸手阻擋丙○○打擋，並動手欲將鑰匙拔下，詎丙○○見狀，非但未停止其發動車輛之行為，竟獨自臨時萌生以
    強暴妨害人行使權利之犯意，出手與甲○○拉扯、推擠，欲
    以此強暴方式排除、妨害甲○○行使質權人占有質物（即上
    開典當之9229-JE 號自小客車）之權利，並因此造成甲○○
    受有左手中指扭傷之傷害（業經撤回告訴），嗣因丙○○之
    汽車鑰匙遭甲○○成功搶下，始未得逞。甲○○於搶得鑰匙
    後即離開該自小客車並報警，而車門則因甲○○誤觸鑰匙上
    之遙控器造成反鎖，丙○○見狀，為逃離現場，乃以毛巾包
    覆手肘，敲破該自小客車之右前車窗玻璃，爬出車外逃逸。
    嗣經到場警員查獲尚留在現場，見警方到達而準備離開之丁○○，始查悉上情，並扣得丙○○逃逸時所遺留之拖鞋1 雙
    及非丙○○所有之鑰匙1 把。
二、案經被害人甲○○訴由彰化縣警察局田中分局報告臺灣彰化
    地方法院檢察署檢察官偵查起訴。
    理  由
一、訊據被告丙○○固坦承曾於上揭時、地，因為欲將丁○○典
    當之9229-JE 號自小客車開走，與被害人甲○○在該車內拉
    扯、推擠等情，惟矢口否認涉有上開犯行，辯稱：當時伊不
    知道要留車，以為車子仍是丁○○在管理，才會去開車云云
    ；辯護人則辯以：本案甲○○尚未建立其對上開典當車輛之
    持有關係，且證人丁○○證稱其均會同意被告借車之請求，
    故被告縱使事先未經丁○○同意即逕自將該自小客車開走，
    亦無不法所有之意圖，而不該當於竊盜之構成要件，自無成
    立準強盜之餘地等語。經查：
  (一)證人丁○○於本院審理中雖結證稱：當天其因為要將車留在
    當舖，才向朋友借車並找被告陪同前往，是要被告在其典當
    完後載其回家，其不知道被告會去開典當之車輛，至於被告
    使用的鑰匙確係原廠鑰匙，但因被告曾向其借車，且其鑰匙
    都放在家裡抽屜，故究竟係被告借車後未交還鑰匙，還是伊
    自行取走鑰匙，其不記得了云云（參本院審判筆錄第6 、7
    頁）；惟其於94年6 月2 日甫為警查獲後所製作之警詢筆錄
    則供稱：其與被告係於94年5 月31日在家裡協議，由其先將
    車典當，再由被告將車「竊」走，當天其即親手將另一把鑰
    匙交予被告，嗣於94年6 月2 日其即與被告分別駕駛車牌號
    碼9229-JE 號及OH-0970 號自小客車至「永業當舖」，由其
    將9229-JE 號自小客車典當予「永業當舖」，並取得300,00
    0 元之借款，完成後被告即動手「竊取」典當車輛等語（參
    警卷之警詢筆錄）。則證人丁○○於警訊之供述與於本院之
    證述前後既然不一致，自應由本院綜合其他證據，判斷何者
    可採。本院爰審酌下列事由，認以證人丁○○於警詢之證述
    為可採：
    (1)按被告以外之人於審判外之言詞或書面陳述，除法律有規
      定者外，不得作為證據，刑事訴訟法第159 條第1 項固定
      有明文，惟被告以外之人 (包括證人、鑑定人、告訴人、
      被害人及共同被告等）於檢察事務官、司法警察官或司法
      警察調查中所為之陳述，與審判中不符時，其先前之陳述
      具有較可信之特別情況，且為證明犯罪事實存否所必要者
      ，得為證據，刑事訴訟法第159 條之2 定有明文。所謂「
      前後陳述不符」之要件，應就前後階段之陳述進行整體判
      斷，以決定其間是否具有實質性差異，惟無須針對全部陳
      述作比較，陳述之一部分有不符，亦屬之。而所謂「較可
      信之特別情況」之情形，亦應就前後陳述時之各種外部情
      況進行比較，以資決定何者外部情況具有可信性。若陳述
      係在特別可信之情況下所為，則虛偽陳述之危險性即不高
      ，雖係審判外陳述，或未經被告反對詰問，仍得承認其有
      證據能力。又所稱「外部情況」之認定，如：時間之間隔
      對記憶之影響、是否有有意識的迴避、受外力干擾及事後
      串謀之情形、警詢或檢察事務官所作之偵查筆錄記載是否
      完整等均屬之。查本件證人丁○○於警詢就被告為何前去
      駕駛典當車輛之陳述雖與審理中陳述不符，惟本院審酌其
      等於警詢中之供述係於案發日為警查獲後同日製作，當時
      記憶自較深刻，可立即反應所知，不致因時隔日久而遺忘
      案情；且較無來自被告在場之壓力而出於虛偽不實之指證
      ，或事後串謀而故為迴護被告之機會，揆諸上開說明，其
      於警詢中所為之陳述，客觀上應具有較可信之特別情況，
      且亦為證明犯罪事實存否所必要，依上揭規定，其於警詢
      中之證言自有證據能力，合先敘明。
    (2)證人丁○○雖於偵查訊問及本院審理時均翻異前詞，否認
      與被告共謀取回典當車輛，惟其於偵查仍供稱：被告曾向
      其表示要將車牽回來，但其表示行不通等語（參偵卷第22
      頁）；復於本院審理中結證稱：其在94年6 月2 日前即告
      知過被告當車須留車，其將因此無車可用，被告便提議說
      可以在典當後由伊將車「牽」回來，再打電話跟老闆講，
      請他依未留車之利率算利息，但因其認為這樣對老闆不好
      意思，才說不行等語（參本院審判筆錄第10、11頁），則
      被告於案發日前確曾與證人丁○○討論先佯稱答應留車典
      當，待取得借款後再趁機取回車輛乙節，應堪確定。
    (3)至證人丁○○雖亦證稱：上開討論當時並無結論，案發當
      日被告以自備鑰匙欲取回典當車輛之事其確實不知情云云
      。惟證人丁○○前次向「永業當舖」典當車輛借款，即有
      留車，本次借款亦須留車，業經證人甲○○及丁○○證述
      明確，證人甲○○更證稱：若未留車，其不可能借丁○○
      300,000 元等語（參本院審判筆錄第24頁）；而案發當天
      證人丁○○不但找被告一同前往當舖借錢，被告更將其所
      駕駛之車輛停在當舖對面之7-11便利超商前等候，並未隨
      證人丁○○所駕駛之自小客車一同迴轉至「永業當舖」前
      ，亦為被告及證人丁○○所承認，衡情倘被告隨同證人丁○○前往當舖之目的係在丁○○典當完車輛後搭載其回家
      ，豈有不將車輛停在當舖前，以利丁○○於取得借款後迅
      速上車，反將車輛停於當舖對面，讓借款後攜帶300,000
      元鉅款之丁○○須冒險穿越馬路始能上車之理，更何況證
      人丁○○證稱：其於典當後要先載被告回家，再拿錢去還
      朋友，其回家的方向與當天車牌號碼9229-JE 號自小客車
      停在「永業當舖」前之方向係同方向等語（參本院審判筆
      錄第15頁），而細核偵查卷附之現場圖（第25頁）及附於
      警卷之現場照片，被告當時停車之方向根本與渠等回家方
      向相反，益顯被告未將其所駕駛之OH-0970 號自小客車迴
      轉，反而僅將車停在當舖對面之不合理；再參酌被告案發
      當日所使用之鑰匙確係原廠鑰匙，及證人丁○○目睹被告
      與證人甲○○進入典當車輛後，並未下車前去了解情況，
      甚至在被告破窗逃離時，亦未下車向證人甲○○解釋說明
      ，與一般人在目睹親人與他人發生爭執糾紛時，均會趨前
      關心之常情明顯違背等情，可認證人當時對被告在做何事
      、目的及可能之後果均知之甚詳，始有如是違反常情之反
      應。是證人證稱其不知被告要去「牽」車云云，顯屬卸責
      之詞，不足採信。
    (4)綜上，應以證人丁○○於警詢之證述為可採。是被告係與
      證人丁○○共謀先以佯稱同意留車典當之方式，使證人甲○○陷於錯誤而同意交付借款300,000 元，然後再由被告
      持預留之原廠鑰匙趁機取回車輛乙節，洵堪確定。則被告
      上開所謂：伊不知當天要留車，以為車子仍在丁○○之管
      理下才「牽」車云云，無足憑採。
  (二)按「刑法第320 條第1 項之竊盜罪，係以意圖為自己或第三
    人不法之所有，而竊取他人之動產，為構成要件。故行為人
    所竊取之物必屬他人之動產，始能成立，如所竊取之物為自
    己所有之動產，縱在他人占有中，亦與該罪之構成要件有間
    ，自難以該罪相繩。又民法上所謂動產質權，係指債權人為
    其債權之擔保，占有由債務人或第三人移交之動產，得就其
    賣得價金，受清償之權，屬擔保物權之一種。質權人於所擔
    保之債權消滅時，仍應將質物返還於有受領權人，並未因占
    有質物而取得質物之所有權。換言之，即質物之所有權人並
    不因移轉質物之占有而喪失其為所有人之身分，縱約定於債
    權已屆清償期而未為清償時，質物之所有權移屬於質權人者
    ，其約定亦為無效，此觀諸民法第884 條、第893 條、第
    896 條等規定自明。本件被告陳○吉因需款使用，而於民國
    83年12月27日，以其所有之車牌號碼RS-3167 號自用小客車
    及該車行車執照、車輛來源證明文件作為質押擔保，再簽立
    本票、汽車買賣合約書各一紙，向周○期所經營之期○汽車
    商行（設台中市○○路○ 段68號)， 借得新台幣六十萬元。
    嗣被告無力清償所借款項本息，明知上開車輛已出質於周○
    期占有使用中，其並未擁有完整之所有權，竟意圖為自己不
    法之所有，於85年10月18日上午7 時，前往台中市○區○○
    路1 段265 號前，乘周○期不知之際，以出質前預留之該車
    鑰匙，逕行開走取回仍由周○期占有使用中之上開車輛，經
    周○期發現失竊後報警查獲等情，為原確定判決所認定之事
    實。則被告所取回之車牌RS-3167 號自用小客車，本係被告
    所有之物，因設立質權而將之交付周○期占有，揆諸首開說
    明，該車之所有權人仍屬被告，而非周○期，被告乘人不知
    ，將之取回，乃係取回其自己所有之動產，而非竊取他人之
    動產，自難論以竊盜罪。」（最高法院87年度台非字第84號
    裁判要旨參照）。查本案證人丁○○已將汽車鑰匙交與證人
    甲○○，且甲○○亦已實地檢視車輛無誤，是上開9229-JE
    號自小客車已由證人甲○○占有並建立持有關係，至堪確定
    ，辯護人認證人甲○○對該自小客車尚未建立持有關係，容
    有誤會；而被告與證人丁○○共謀於丁○○將車輛典當（出
    質）交付予「永業當舖」負責人甲○○後，再由被告持預留
    之鑰匙將車輛取回，二人並依謀議計劃施行，核與上開最高
    法院判決所指情形相當，是被告與證人丁○○既無「竊取他
    人動產」，即無成立竊盜罪之餘地。次按刑法第329 條準強
    盜罪之規定為「竊盜或搶奪，因防護贓物、脫免逮捕或湮滅
    罪證，而當場施以強暴脅迫者，以強盜論。」是準強盜罪係
    以行為人犯竊盜或搶奪罪為前題，則本案被告既未構成竊盜
    罪，公訴人認被告於竊盜時為防護贓物及脫免逮捕而當場對
    甲○○施以強暴，涉犯準強盜罪嫌，即屬無據。
  (三)又被告與證人丁○○共謀取回出質車輛雖不構成竊盜罪，惟
    因出質人有權占有質物，出質人欲行使質權亦須占有質物，
    故被告取回出質車輛之行為，已足以妨害質權人行使其質權
    人之權利，倘取回出質車輛時，並對質權人施以不法腕力，
    自應該當於刑法第304 條之強制罪。查被告自承於上開典當
    之自小客車內曾為了將車啟動駛離及排除甲○○制止其將車
    駛離之動作，以強制力與甲○○進行拉扯、推擠，嗣因鑰匙
    遭甲○○搶走才未將該自小客車駛離，核與證人甲○○之證
    述相符，是被告以強暴手段妨害證人甲○○行使其質權人占
    有質物之權利，但因甲○○反抗而未得逞，事證明確，被告
    之犯行足堪認定。
  (四)再按共同正犯之所以應對其他共同正犯所實施之行為負其全
    部責任者，以就其行為有犯意之聯絡為限，若他犯所實施之
    行為，超越原計畫之範圍，而為其所難預見者，則僅應就其
    所知之程度，令負責任，未可概以共同正犯論。最高法院50
    年台上字第1060號判例意旨可資參照。查證人丁○○雖與被
    告共謀取回上開典當車輛，惟渠等謀議內容係趁甲○○不知
    之際取回車輛，而本案係因證人丁○○前即曾向「永業當舖
    」辦理典當借款，故該次借款手續較為簡便（參本院審判筆
    錄第18頁證人甲○○之證述），致當天快速完成借款，甲○○並隨即外出準備移車，才撞見被告進入上開典當車輛，故
    亦進入車內制止被告取走該自小客車，是被告應係至此時才
    因當時情形而萌生對甲○○施以強暴之不法腕力，欲強制開
    走該部自小客車之犯意，則此部份之犯意及行為顯已超越其
    與證人丁○○事先合意之內容；又當時證人丁○○已坐上
    OH-0970 號自小客車，距離被告對甲○○實施強暴手段之地
    點有數十公尺，且被告與甲○○係在9229-JE 號自小客車內
    拉扯、推擠，該車貼有隔熱紙，自外無法看見車內情形（參
    附於警卷之現場照片），是亦無從認定證人丁○○有何事中
    共犯之情形。則揆諸前開判例意旨，證人丁○○自無庸就被
    告本案強制罪之犯行與被告負共同正犯之責任。
二、按刑法第304 條之強暴、脅迫，祇以所用之強脅手段足以妨
    害他人行使權利，或足使他人行無義務之事為已足，並非以
    被害人之自由完全受其壓制為必要，最高法院著有28年上字
    第3650號判例意旨可參。本件被告以不法腕力欲強行將典當
    車輛開走，顯已妨害證人甲○○行使其質權人占有質物之權
    利，僅係因證人甲○○反抗而未得逞，是核被告所為，係犯
    刑法第304 條第2 項、第1 項之以強暴妨害人行使權利未遂
    罪，公訴意旨認應依準強盜罪處斷，尚有未洽，已如前述，
    惟起訴基本事實相同，爰依法變更起訴法條，併此敘明。又
    被告雖已著手犯罪行為之實施，惟尚未生妨害他人行使權利
    之結果，其犯罪尚屬未遂，爰依刑法第26條前段之規定，按
    既遂犯之刑度減輕其刑。又被告前因偽造文書案件，經臺灣
    高等法院臺中分院判處有期徒刑8 月確定，經送監執行後，
    已於91年11月23日執行完畢，有臺灣高等法院被告前案紀錄
    表在卷可參，其於5 年內再犯本件有期徒刑以上之罪，為累
    犯，應依刑法第47條規定加重其刑，並依法先加後減之。爰
    審酌被告佯稱留車典當以取得借款後，復以自備鑰匙欲取回
    車輛，行為本已觸法，竟更於遭被害人甲○○發覺後，對甲○○施以強暴手段，對社會秩序及交易安全危害甚鉅，且犯
    罪後對犯罪過程多所隱瞞，態度非佳，及其所實施強暴手段
    尚非殘暴，亦未造成被害人太大傷害，被害人已當庭表示願
    意原諒被告（參本院審判筆錄第30頁）等一切情狀，量處如
    主文所示之刑，併諭知易科罰金之折算標準，以示懲儆。至
    扣案之拖鞋1 雙，雖係被告所有，然僅係其於案發當天穿著
    至現場，並於逃逸時掉落而遺留現場，並無證據證明係供其
    本案犯罪所用之物，另扣案之鑰匙1 把係車主葉欣怡所有，
    而非被告所有，自均不得併予宣告沒收，附此敘明。
三、至公訴意旨另以：被告丙○○基於傷害之犯意，在車牌號碼
    9229-JE 號自小客車內與被害人甲○○發生扭打，致甲○○
    受有右前臂、左手背、左膝多處擦傷及左手中指扭傷之傷害
    ，因認被告另涉犯有刑法第277 條第1 項之傷害罪嫌等語。
    按告訴乃論之罪，告訴人於第一審辯論終結前得撤回其告訴
    ，又告訴經撤回者，應諭知不受理之判決，刑事訴訟法第23
    8 條第1 項、第303 條第3 款分別定有明文。查本件被告因
    傷害案件，經檢察官提起公訴，認被告係觸犯刑法第277 條
    第1 項之傷害罪嫌，依同法第287 條前段規定，須告訴乃論
    。茲據告訴人甲○○於94年12月20日本院審理時當庭向本院
    表示願意撤回告訴（參本院審判筆錄第31頁），並具狀撤回
    其傷害告訴，有刑事撤回告訴狀1 份在卷為憑，揆諸首揭說
    明，原應諭知被告此部分為不受理之判決，惟此部分之事實
    ，公訴人認與前開判決有罪部分之犯罪事實，有方法結果之
    牽連犯裁判上一罪之關係，爰不另為不受理諭知，併此敘明
    。
四、至於被告與證人丁○○涉嫌偽以留車借款之詐術，致使甲○○陷於錯誤而交付借款，被告與丁○○再將所留質之車輛開
    走之行為，可能共同涉犯詐欺取財罪嫌部分，應俟本案確定
    後，由臺灣彰化地方法院檢察署另為適法之處理，附此敘明
    。
據上論斷，應依刑事訴訟法第299 條第1 項前段、第300 條，刑
法第304 條第2 項、第1 項、第47條、第26條前段、第41條第1
項前段，罰金罰鍰提高標準條例第1 條前段、第2 條，判決如主
文。
本案經檢察官鮑慧忠到庭執行職務。
中　　華　　民　　國　　94　　年　　12　　月　　29　　日
                  刑事第一庭  審判長法  官  周淡怡
                                    法  官  許旭聖
                                    法  官  吳永梁
以上正本證明與原本無異。
如不服本判決，應於判決送達後10日內，向本院提出上訴狀（須
附繕本）。
告訴人或被害人對於判決如有不服具備理由請求檢察官上訴者，
其上訴期間之計算係以檢察官收受判決正本之日期為準。
中　　華　　民　　國　　94　　年　　12　　月　　30　　日
                                    書記官  陳美敏
附錄本案論罪科刑法條中華民國刑法第304 條以強暴、脅迫使人
行無義務之事或妨害人行使權利者，處3 年以下有期徒刑、拘役
或300 元以下罰金。
前項之未遂犯罰之。
